【裁判字號】    96,訴,1863
【裁判日期】    970721
【裁判案由】    毒品危害防制條例
【裁判全文】
臺灣臺中地方法院刑事判決              96年度訴字第1863號
公  訴  人  臺灣臺中地方法院檢察署檢察官
被      告  乙○○
                      號8樓
指定辯護人  本院公設辯護人  甲○○
上列被告因違反毒品危害防制條例案件，經檢察官提起公訴（95
年度偵字第19068 號），本院判決如下：
    主  文
乙○○無罪。
    理  由
一、公訴意旨略以：被告乙○○意圖營利，竟基於販賣第一級毒
    品海洛因之概括犯意，於民國95年5 月初，在臺中縣豐原市
    ○○路34 號（起訴書誤載為30號），將第一級毒品海洛因1
    小包（約0.4 公克），以每包新臺幣（下同）1000元之價格
    ，連續販賣與丙○○10次；復基於轉讓第二級毒品甲基安非
    他命之犯意，於95年5 月初，在上開同一地點，將第二級毒
    品甲基安非他命，以免費提供施用之方式，轉讓1 次與證人
    戊○○。嗣經警前往上址進行例行性戶口查詢時，攔檢欲前
    往上址購買毒品之證人壬○○、子○○後，認為有明顯事實
    足信有人在上開處所犯罪，且情況急迫而入內搜索，扣得毒
    品販賣記帳單1 張、注射針筒4 支、毒品分裝杓1 支、吸食
    器1 只、殘渣袋7 只、分裝袋2 包、販毒所使用之行動電話
    6 支、未拆封之注射針筒8 支等物，被告乙○○則見狀逃逸
    。因認被告乙○○涉犯毒品危害防制條例第4 條第1 項之販
    賣第一級毒品及同條例第8 條第2 項之轉讓第二級毒品罪嫌
    云云。
二、按犯罪事實應依證據認定之，無證據不得認定犯罪事實；不
    能證明被告犯罪者，應諭知無罪之判決，刑事訴訟法第154
    條第2 項、第301 條第1 項分別定有明文。次按認定不利於
    被告之事實，須依積極證據，苟積極證據不足為不利於被告
    事實之認定時，即應為有利於被告之認定，更不必有何有利
    之證據；而事實之認定，應憑證據，如未能發現相當證據，
    或證據不足以證明，自不能以推測或擬制之方法，以為裁判
    基礎，最高法院30年上字第816 號、40年台上字第86號判例
    可資參照。又認定犯罪事實所憑之證據，雖不以直接證據為
    限，間接證據亦包括在內；然而無論為直接證據或間接證據
    ，其為訴訟上之證明，須於通常一般人均不致有所懷疑，而
    得以確信其為真實之程度者，始得據為有罪之認定，亦有最
    高法院76年臺上字第4986號判例可循。
三、本件公訴人認被告涉犯毒品危害防制條例第4 條第1 項之販
    賣第一級毒品、同條例第8 條第2 項之轉讓第二級毒品罪嫌
    ，無非以被告於警詢及偵查中之供述、證人丙○○警詢中之
    證述、證人林金堂分別於警詢及偵查中之證述、證人壬○○
    、子○○警詢中之證述、證人即當地圳寮里里長丁○○警詢
    中之證述、扣押之毒品販賣記帳單1 張、注射針筒4 支、毒
    品分裝杓1 支、吸食器1 只、殘渣袋7 只、分裝袋2 包、販
    毒所使用之行動電話6 支、未拆封之注射針筒8 支等物為其
    主要論據。訊據被告固坦承與戊○○相識之事實不諱，惟堅
    詞否認有何販賣海洛因予丙○○施用及曾於95年5 月初，在
    臺中縣豐原市○○路34號，無償轉讓甲基安非他命1 次給戊○○等犯行，辯稱：伊認識戊○○，但不認識丙○○等人，
    臺中縣豐原市○○路34號不是伊的住處。警方扣案的毒品販
    賣記帳單1 張、注射針筒4 支、行動電話6 支等物並非伊所
    有，警察查獲時其不在現場。伊沒有在起訴書所載時、地轉
    讓甲基安非他命予戊○○施用等語。
四、經查：
(一)、證據能力部分：
  (1)按被告以外之人（包括證人、鑑定人、告訴人、被害人及共
    同被告等）於審判外之陳述，雖不符刑事訴訟法第159 條之
    1 至之4 等之規定，而經當事人於審判程序同意作為證據，
    法院審酌該言詞陳述或書面陳述作成時之情況，認為適當者
    ，亦得為證據；當事人、代理人或辯護人於法院調查證據時
    ，知有刑事訴訟法第159 條第1 項不得為證據之情形，而未
    於言詞辯論終結前聲明異議者，視為有前項之同意，同法第
    159 條之5 定有明文。本件證人壬○○、子○○、戊○○於
    警詢中的陳述，其性質係屬證人於審判外的陳述，而為傳聞
    證據，且查無符合刑事訴訟法第159 條之1 至之4 之情形，
    然渠等於上開警詢筆錄所陳述之內容，業經被告及辯護人於
    準備程序時否認其證據能力，依上開規定，自不得作為證據
    。
  (2)按被告以外之人於審判中若有「死亡」、「身心障礙致記憶
    喪失或無法陳述」、「滯留國外或所在不明而無法傳喚或傳
    喚不到」、「到庭後無正當理由拒絕陳述」等情形，而其於
    檢察事務官、司法警察官或司法警察調查中所為之陳述，經
    證明具有可信之特別情況，且為證明犯罪事實之存否所必要
    者，基於實體發現真實之訴訟目的，依刑事訴訟法第159 條
    之3 之規定，例外地賦與其證據能力。本件證人丙○○於警
    詢時所述，雖係被告以外之人於審判外之陳述，而經被告及
    辯護人否認其證據能力在卷，但證人丙○○確實於96年4 月
    30日死亡，有個人基本資料查詢結果1 紙（見本院卷一第16
    7 頁）可稽，足見證人丙○○確係已死亡，而無法傳喚到庭
    ，本院參酌惟審酌其於警詢時之證述並無實據，且其指認程
    序違反「警察機關實施指認犯罪嫌疑人程序要領」之規定，
    其於警詢中之陳述，不具有特別可信性，應無證據能力（詳
    後述）。
  (3)按被告以外之人於偵查中向檢察官所為之陳述，除顯有不可
    信之情況者外，得為證據，刑事訴訟法第159 條之1 第2 項
    定有明文。蓋因檢察官代表國家偵查犯罪，依法得訊問被告
    、證人及鑑定人，且對被告有利、不利之情形均須注意，況
    徵諸實務運作，檢察官實施刑事偵查程序，亦能恪遵法定程
    序之要求，不致有違法取證情事且可信度極高，是被告以外
    之人前於偵查中已具結而為證述，除反對該項供述得具有證
    據能力之一方，已釋明「顯有不可信之情況」之理由外，不
    得遽然指該證人於偵查中之陳述不具證據能力，方符前揭法
    條之立法意旨。是以證人戊○○、子○○於偵查中所證述之
    內容，業據具結擔保證詞之真實性，並查無在客觀上具「顯
    有不可信」之情況，自具有證據能力。
  (4)按被告以外之人於檢察事務官、司法警察官或司法警察調查
    中所為之陳述，與審判中不符時，其先前之陳述具有較可信
    之特別情況，且為證明犯罪事實存否所必要者，得為證據，
    刑事訴訟法第159 條之2 定有明文。雖證人子○○於警詢單
    一指認被告之口卡照片後，而陳述被告為販賣海洛因予其施
    用之人云云，惟嗣後其於偵查及本院審理時皆為相反之證述
    ，所言前後不一，不具有較可信之特別情況，亦非證明被告
    是否販賣海洛因之犯行所必要證據，其警詢時所為陳述不具
    有證據能力（詳後述）。
(二)、實體部分：
  (1)證人丙○○於雖警詢時證述：「（問：你最近一次於何施用
    ？在哪施用？施用何種毒品？）我最近一次是於95年5 月9
    日下午17時許，在家裡的房間內施用毒品海洛因。」、「（
    問：你注射之毒品海洛因是向何人購買？如何購買？如何聯
    絡？價錢為何？）我是向一名叫乙○○的男子所購買。我是
    自己到臺中縣豐原市○○路30號外向一名叫乙○○的男子購
    買毒品海洛因。我是以撥打0000000000行動電話與他聯絡。
    一小包約0.4 公克以新臺幣一千元購得。」、「（問：你於
    何時開始施用海洛因毒品？如何使用。）我於95年5 月2 日
    開始施用海洛因毒品。我是將海洛因毒品加水摻入注射針筒
    打雙手手臂血管內」、「（問：你向警方告知你向一名乙○○的男子所購買毒品，你是否知道他的真實的年籍資料？如
    何有電話聯絡？）我知道他的真實年籍資料為48.11.18生、
    Ｚ000000000、年約40多歲左右。我現在無法與他聯絡。」、
    「（問：你平時與該名叫乙○○共購買毒品幾次？每次數量
    為何？有無轉售圖利過？）我於95年5 月初向他購買約十次
    ，每次購買一小包，價錢每次皆為1000元向乙○○購買。沒
    有。」、「（問：經警方調閱出你向乙○○購買毒品之刑事
    照片，經你本人親閱指認是否為他本人。）沒錯，我就是他
    購買一級毒品海洛因。」等語在卷（見警卷第21頁至第22
    頁、指認照片見95年度聲拘字第142 號卷第27頁）甚詳。惟
    查，證人丙○○於上述警詢時明確指出被告的真實姓名、48
    年11月18日生及身分證字號為Ｚ000000000號等年籍資料，顯
    然係警方調出乙○○之刑事照片供丙○○指認之結果，在指
    認程序上已違反「警察機關實施指認犯罪嫌疑人程序要領」
    之規定，並經證人即查獲員警吳泓浚於本院審理時證稱無訛
    （見本院卷一第147 、148 、152 頁），故證人丙○○於警
    詢時之指認是否正確無誤，已令人存疑。況參酌證人即查獲
    員警吳泓浚於本院審理時證稱：伊所提供之口卡為被告90年
    9 月之相片，並非彩色相片。口卡相片與在庭被告不像等語
    （見本院卷一第152 至153 頁），且核與本院當庭所拍攝被
    告之照片與被告口卡照片相互比對結果，兩者容貌差異極大
    ，萬難認定係相同之人，有照片附卷（見本院卷一第199 頁
    ）可稽。是以，證人丙○○於警詢時依警方所提供口卡照片
    指證被告為販賣海洛因予其之人之證據，即難認為實在。
  (2)另本院分別向台灣大哥大股份有限公司（下稱台灣大哥大公
    司）、中國信託商業銀行股份有限公司（下稱中國信託公司
    ）函詢0000000000行動電話門號使用者之年籍資料、租用起
    迄日期、帳單地址，及自95年4 月13日起至96年3 月28日繳
    納電話費用等情形，得知上述行動電話門係不詳之人冒用證
    人庚○○之證件所申請，並自95年4 月13日起開始使用，至
    96年3 月28日停止，使用期間於95年6 月10日曾以證人癸○○所申請中國信託公司所發行卡號0000000000000000號信用
    卡，以語音繳款支付0000000000行動電話之電話費用9576元
    ，帳單寄送地址係臺中市○○區○○街53巷19號5 樓，並非
    被告之住居地等節，分別有財團法人金融聯合徵信中心97年
    5 月7 日金徵（業）字第0970007762號函、台灣大哥大公司
    97年4 月15日法大字第097034844 號函及所附基本資料查詢
    、中國信託公司刑事陳報狀各1 份在卷（見本院卷二第10 8
    、109 、119 、122 頁）可佐；且參酌證人庚○○於證稱：
    伊不認識被告、丙○○等語（見本院卷二第77頁至第79頁）
    及證人癸○○證述：伊沒有使用台灣大哥大的電話，也從未
    用語音繳款電話費的習慣。伊及伊的親友未使用0000000000
    行動電話等語（見本院卷二第152 頁）綦詳，依上開電話申
    請資料、帳單寄送地點、電話費繳納資料及證人庚○○、癸○○所證述之情節，均無法證實被告確曾使用0000000000行
    動電話與證人丙○○聯絡，而有販賣海洛因予丙○○之事實
    存在。從而，足見丙○○於警詢中之陳述，顯然不具有特別
    可信性，且無其他積極證據可資相佐之情況下，自不得以其
    前揭不具有證據能力之警詢陳述及單一指認口卡照片之違規
    程序，認定被告涉有販賣海洛因予丙○○施用之犯行。
  (3)雖證人子○○警詢時證述：「（問：你吸食之毒品海洛因是
    向何人購買？如何購買？如何聯絡？價錢為何？）是向一位
    綽號大哥之男子購買的，我現場以金錢交易一手交錢一手拿
    貨。每次都買一小包以新臺幣一千元購得。」、「（問：你
    向警方供稱你所購買之毒品海洛因是向綽號大哥之男子所購
    得，經警方調閱刑事照片供你親閱並確認照片之男子是否就
    是販賣毒品海洛因給你之人？）就是他本人販賣毒品海洛因
    給我。」等語（見警卷第13、14頁、95年度聲拘字第142 號
    卷第28頁指認照片），核與其事後於本院審理時所證稱：「
    （問：『請提示警卷第14頁』你以前警詢筆錄陳述去過臺中
    縣豐原市○○路34號3 次有無此事？為何與今日所述不同？
    ）我只是去過一次而已，當時警詢時警察叫我好好配合，就
    會放我回去」、「（問：後來警察有無放你回去？）是的。
    當天採尿後並沒有直接送到地檢署，就放我回去。」、「（
    問：在場的這位被告你有無看過？）沒有。」、「（問：『
    請提示警卷第28頁口卡片』你為何當時指認他是賣毒品的人
    ？）我是指認他。我以為指認他我就會被放回去。」、「（
    問：『提示警卷第13頁並告以要旨』你在警局時是否向警察
    陳述你吸食的海洛因是向一位綽號大哥男子購買？）是的。
    那是我出事之前一、二天在臺中縣豐原市○○○○○路咖啡
    店買的。」、「（問：你跟警察說是向大哥購買海洛因後，
    警察有無拿出照片給你指認？）有，製作完筆錄後他才拿照
    片給我看。」、「（問：給你指認那照片，是依據你提供的
    特徵警察才拿出來，還是警察自己拿出來的？）警察自己拿
    出來的。」、「（問：你製作警詢筆錄過程中有無跟警察描
    述你所稱這位大哥的特徵？）沒有。警察只有問我大哥的年
    齡，我說大概三、四十歲。」、「（問：『提示中檢95年度
    聲拘字第142 號第28頁並告以要旨』請你確認你所稱的大哥
    是這張照片所示的乙○○？）不是。」、「（問：既然不是
    你為何要在警詢時跟警察陳述這個人就是你購買海洛因之人
    ？）因為當時我想要警察放我回去，我以為指認後就沒事。
    ……」、「（問：為何要指認乙○○販賣毒品的重罪？）我
    沒有故意要害他，我只是希望被放回去才會指認他。」、「
    （問：你跟被告之前是否認識？）不認識。」、「（問：你
    在95年5 月10日被查獲前有無看乙○○？）沒有。」、「（
    問：你在警詢指認的照片是否與在庭之被告是同一人？）看
    起來不太一樣。」、「（問：你到臺中縣豐原市○○路34號
    的房子，你是否知道是誰承租？）不知道。」等語（見本院
    卷一第192 至19 5頁）；及偵查時證稱：「（問：寶山路34
    號是誰的住處？）我不知道。」、「（問：你警詢所述你曾
    經前往寶山路34號買三次毒品？）是去那裡買沒有錯，但不
    是這個人。我不知道賣給我的人的真實姓名。」等語（見偵
    卷第69頁）以觀，其前後所言不一致，所證述之內容是否為
    真實，已令人起疑，且無證據可資證明其於警詢所言具有較
    可信之特別情況。退一步而言，縱令被告曾販賣海洛因予證
    人子○○施用之事實為真正，惟此部分未經檢察官提起公訴
    ，亦與本件公訴人起訴被告販賣海洛因10次予證人丙○○施
    用之犯行無涉，並非證明被告販賣海洛因予丙○○施用之所
    必要證據，自難認定其警詢時所為陳述之具有證據能力，故
    其警詢所言，自難採信。
  (4)依證人即案發地圳寮里里長丁○○於本院審理時證稱：「（
    問：95年5 月間你對於臺中縣豐原市○○路34號那裡面居住
    的人是否清楚？）清楚。當時34號是我們的轄區，但是屋主
    本來就沒有住在那裡，是租給別人，房客換來換去，但對象
    是誰我不清楚，我只知道有出租。」、「（問：在庭之乙○○，你在臺中縣豐原市○○路34號附近有無看過他？）我確
    定沒有。」、「（問：95年5 月10日之後，你有無看過在庭
    的乙○○？）我對他沒有印象，而且他不是圳寮里的人，如
    果是我會有印象。」等語（見本院卷二第29頁至第31頁）；
    證人即臺中縣豐原市○○路34號房屋之屋主辛○○於本院審
    理時證稱：「（問：你有無看過在場的這位乙○○）沒有。
    」等語（見本院卷二第34頁）；證人即查緝員警吳泓俊於本
    院審理時證述：「（問：你們到場場查獲時，有無親眼目睹
    一名男子離開現場？）是林巡佐看到的。」、「（問：你有
    無看到？）當時我守在巷子外沒有看到。」、「（問：林巡
    佐有無向你說看的人是誰？）他說對方聽到他敲門就往附近
    住家逃掉了，他也沒有看到那個人是誰。」等語（見本院卷
    一第152 頁）；及證人即查緝員警林志信於本院審理時證述
    ：我到臺中縣豐原市○○路34號時，當時該戶門窗都是緊閉
    ，我聽到屋內有人在洗澡的聲音，我就敲門屋內有人回答問
    是誰？我回答是勤區警員來查戶口，他叫我稍等一下，我聽
    到一陣很吵雜的聲音，聽到34號後門有發生聲響，我從隔壁
    的房子的巷口繞到34號的後門看，後院沒有門只有一扇窗戶
    ，有加裝鐵窗，但是鐵窗被鋸開被推出去，我發現窗口上面
    有濕的腳印，當時屋內沒有任何人。現場有人離開，但是伊
    不敢肯定是被告。伊今天第一次看到在庭的被告等語（見本
    院卷二第81、84頁）；及前揭證人子○○所前揭於本院審理
    時所證述之不認識被告情節，可證被告辯稱未住在查獲地，
    並不認識戊○○以外之人，其無販賣第一級毒品海洛因之犯
    行，尚非無據，堪可採信。
  (5)證人戊○○於偵查中證稱：「（問：『提示卷內記帳單』是
    不是乙○○的字？）不是，他的字沒有這麼醜。」等語（見
    偵卷第48至49頁）甚詳；且本院審理中命被告當庭書寫「男
    、女」、「大、中、小」、「買賣」、「清風」、「孫女」
    、「發哥」、「豐原」、「胖龍」、「阿為」、「阿P 」、
    「早晚」、「欠還」、「毛」、「克」等字各5 次、阿拉伯
    數字0 至9 各5 次（見本院卷第一第161 頁至第164 頁）等
    字跡，核與卷內記帳單（見警卷第42頁）之字跡比對結果，
    兩者間之轉折、勾勒、運筆等書寫方式明顯有別，顯然並非
    出於相同一人所為，故上開記帳單即無法採為認定被告乙○○販賣毒品犯行之證據。再者警方查扣記帳單1 張、注射針
    筒4 支、毒品分裝杓1 支、吸食器1 只、殘渣袋7 只、分裝
    袋2 包、販毒所使用之行動電話6 支、未拆封之注射針筒8
    支等物時，被告不在場，被告堅詞否認為其所有，且檢察官
    發回命警方採集上述扣案物之指紋鑑驗結果，並未採得可疑
    指紋，此有臺中縣警察局豐原分局95年11月27日中縣豐警偵
    字第095039533 號函及其所附職務報告書各1 紙在卷（見偵
    卷第27、28頁）可稽。是以，並無證據證明上述扣案物係被
    告所有或持有之物，自不得採為不利於被告之證據。
  (6)證人戊○○雖於偵查中證述：「（問：你於95年5 月10日在
    寶山路被查獲持有毒品？）是。」、「（問：在何處被查獲
    ？）好像是乙○○的租屋處，我知道他住那邊，但是我不知
    道是誰租的房子。」、「（問：還有誰與乙○○同住？）正
    名我不知道，有一個叫『子良」的人。」、「（問：（被告
    乙○○）在何時地請你？）應該是在被查獲前一、二十天裡
    ，在乙○○的租屋處。（他請你什麼？）他先將安非他命放
    在吸食器內請我抽一下。（問：前後請你吃幾次安非他命？
    ）一次而已。」等語在卷（見95年度偵字第19068 號卷第49
    頁）。惟查被告並未居住於上述查獲地，業已詳述於前，故
    證人林金堂於偵查所證述之內容，即與實情相違，難認其證
    詞為實在。且公訴人並未舉出其他證人或證物，足以證明被
    告確曾於起訴書所載之時、地轉讓甲基安非他命予證人林金
    堂施用之犯行，故不得以證人林金堂上開單一指證即認定被
    告有何公訴人所指於上開時地轉讓第二級毒品甲基安非他命
    予證人戊○○之犯行。
  (7)雖證人即查獲警員吳泓浚於本院審理證述：「（問：現場留
    有被告名字？）印象中有一張被告的駕照或健保卡。」、「
    （問：究竟有無扣到駕照或健保卡？）印象中在現場有拾獲
    被告的駕照或健保卡，但有無記載在上面我不確定。」、「
    （問：是何人拾獲？）另外一個同事林志信。」云云（見本
    院卷一第142 至143 頁、145 頁）。惟證人即查緝員警林志
    信於本院審理時到庭證述：「（問：現場有無查到乙○○的
    駕照或其他證件？）沒有。」、「（問：你有無在現場撿到
    有關乙○○的身分證件、駕照或是健保卡？）沒有。」、「
    （問：是否確定沒有？）確定沒有。」、「（問：『提示本
    院97年1 月7 日審判筆錄第8 頁倒數第18行並告以要旨』證
    人吳泓浚證述說林志信有撿到乙○○的駕照或健保卡，且你
    撿到時他也有檢視這張證件，你有何意見？）他記錯了，我
    確定沒有，有的話我們就不用這樣大費周章用全國的檔案查
    出乙○○這個人。」等語（見本院卷二第84、87、88頁）甚
    詳，且卷附扣押物品目錄表（見警卷第35頁至第36頁）確實
    未記載扣得被告所有之駕照、健保卡等證件，實難以證人吳
    泓浚所述即認定被告涉有販賣及轉讓毒品之犯行。
  (8)綜上所述，公訴人所舉上開證據，尚難採為認定被告涉嫌上
    開犯行之依據。此外，復查無其他積極證據足資審認被告有
    何公訴人所指之販賣海洛因及轉讓甲基安非他命之犯行，應
    認被告之犯罪嫌疑不足，揆諸前揭判例意旨，依法應為被告
    無罪之諭知。
據上論斷，應依刑事訴訟法第301條第1項，判決如主文。
本案經檢察官己○○到庭執行職務
中    華    民    國    97    年    7     月    21    日
            刑事第九庭  審判長  法  官  周瑞芬
                                法  官  何世全
                                法  官  楊萬益
上正本證明與原本無異。
如不服本判決，應於收受送達後10日內向本院提出上訴書狀（應
敘述具體理由並附繕本）。
上訴書狀如未敘述理由，應於上訴期間屆滿後20日內補提理由書
於本院。
                                書記官  譚系媛
中    華    民    國    97    年    7     月    21    日


司法院資訊處製作；財團法人民間司法改革基金會備份。
